臺灣臺南地方法院民事判決　　　　　　　 94年度訴字第720號
原　　　告　甲○○
即反訴被告
被　　　告　乙○○
即反訴原告
上列當事人間請求給付借款事件，經本院於民國94年11月15日言
詞辯論終結，判決如下：
    主  文
被告應給付原告新臺幣陸拾伍萬柒仟陸佰零陸元，及自民國87年
10 月8日起至清償日止，按週年利率百分之5計算之利息。
原告其餘之訴駁回。
訴訟費用由被告負擔百分之82，餘由原告負擔。
本判決第一項於原告以新臺幣貳拾壹萬玖仟元，為被告供擔保後
，得假執行。
原告其餘假執行之聲請駁回。
反訴原告之訴駁回。
反訴訴訟費用由反訴原告負擔。
    事  實
甲、原告方面：
  壹、本訴部分：
    一、聲明：(一)被告應給付原告新臺幣（下同）793,306元，
        及自民國（下同）87年8月10日起，至清償日止，按週
        年利率百分之5計算之利息。(二)訴訟費用由被告負擔。
        (三)原告願供擔保，請准宣告假執行。
    二、陳述：
      (一)被告乙○○與原告之被繼承人即養父陳真為親屬關係。
        緣87年8月10日被告在訴外人陳真生病住臺南醫院時，
        被告自稱受陳真住院需領款零用之委任，而於87年8月
        10日領取陳真存臺南企銀永康分行共計1,154,700元，
        改存被告銀行帳戶迄未償還，此有被告87年9月28日所
        寄臺南東寧路郵局第458號存證信函所自承在先，並於
        鈞院89年家訴字第18號塗銷抵押權登記事件，89年10月
        24日審理筆錄最後一頁主張：「對領取陳真定存一百十
        五萬四千七百元我不否認，抵銷後的餘額我願意返還原
        告」等語可稽。是被告之存證信函之主張其受委任提領
        陳真上述存款，雙方具委任關係，已可認定。
      (二)嗣陳真88年1月12日死亡，則依民法第550條規定委任關
        係因當事人一方死亡而消滅，何況被告在上述存證信函
        亦陳明願返還上述提領陳真之存款。原告繼承陳真對被
        告之債權後，自得依委任關係即依民法第541條第1項請
        求被告交付自領款日所收取之上述金錢，並將該提領款
        轉入其銀行帳戶生息，顯屬為其自己生息利益，原告自
        得依民法第542條規定，請求被告給付自87年8月10日提
        領陳真定存後改存入被告自己之銀行帳戶，為其自己利
        益生息起至清償日止之法定利息，依週年利率百分之5
        計算。
      (三)本件訴訟標的為基於原告繼承陳真之委任關係之返還收
        取金錢請求權（普通債權），與鈞院89年家訴字18號和
        解筆錄訴訟標的，則係二審法院裁定不准性質不同債權
        互為抵銷後，原告以銀行本票全部清償抵押債權後之塗
        銷抵押權請求權（相當於普通債權經裁判理由敘明不准
        抵銷），兩者訴訟標的互異無既判力問題：
        1.按訴訟標的於確定之終局判決中經裁判者，除法律別
          有規定外，當事人不得就該法律關係更行起訴。此外
          主張抵銷之請求，其成立與否經裁判者，以主張抵銷
          之額為限，有既判力，民事訴訟法第400條第1、2項
          定有明文。所謂訴訟標的，係指原告以訴或被告以反
          訴所主張或不認之法律關係而言；且以此項法律關係
          經確定之終局判決對之加以裁判者為限，始有既判力
          。未經確定判決裁判之法律關係，縱經原告或反訴原
          告於確定判決之訴訟程序中已為請求，僅生脫漏裁判
          之問題，自非既判力所及。同法理，未經和解筆錄和
          解之法律關係，如本件普通債權之訴訟標的基於委任
          關係之請求權，縱經原告於訴訟程序中已為不當得利
          請求，亦非既判力所及。又既判力之作用，旨在限制
          當事人於判決確定後，就同一訴訟標的更行起訴；如
          經確定判決裁判之訴訟標的 (抵押債權），與新訴之
          訴訟標的（普通債權）不相同者，雖請求之標的物相
          同，亦無本條項規定之適用（見學者吳明軒中國民事
          訴訟法第1075頁）。從而被告所提鈞院函覆，僅就鈞
          院和解筆錄有與確定判決一樣有既判力，並非指本件
          訴訟標的與89年家訴字18號和解筆錄訴訟標的相同，
          此應釐清。
        2.查鈞院89年度家訴字第18號塗銷抵押權案件之訴訟標
          的，為塗銷抵押權請求權，亦即原告原係主張以「原
          告之部分現金54萬2千5百零7元清償，加上部分繼承
          自陳真對被告之不當得利侵權行為普通債權（被告擅
          領取陳真之臺南市中小企銀永康分行115萬4千元）償
          還如一一清償陳真所欠其抵押債務，而使被告抵押權
          所擔保之借款債權受清償而消滅，從而具從屬性之抵
          押權，既已無所附麗，原告自得請求被告塗銷抵押權
          」為理由。
        3.訴訟中，被告主張依民法344條普通債權與抵押債權
          性質不同，不能抵銷；鈞院90年2月27日90聲字166號
          停止執行民事裁定駁回聲請主張抵銷清償停止執行，
          抗告後，90年11月8日臺灣高等法院90年抗字第287號
          民事確定裁定略以：「抗告人甲○○抗告理由所主張
          之上述陳真普通債權，與陳真所欠被告抵押債權兩者
          性質不同，且陳真亦無抵銷意思」等理由，而駁回抗
          告，不准抵銷，稽此有拘束力之二審法院確定裁定維
          持一審和解筆錄制作之法官許惠蘭原裁定，則依法上
          開兩種不同性質之債權互不得抵銷，已由二審法院90
          年11月8日確定裁定在先，90年11月21日和解成立在
          後。則兩件訴訟既判力豈能違法效力互及，法理至明
          。
        4.嗣兩造有尊重上開裁定不抵銷之共識，而於90年11月
          21 日被告當庭提出抵押債權計算書附卷成立和解筆
          錄明載：「一、原告願於90年11月21日給付被告新臺
          幣壹佰陸拾萬零捌仟柒佰零貳元，以清償本件擔保債
          務，並當場交付華南商業銀行南都分行同額之銀行本
          票，票據號碼AB0000000號，已為支付。二、被告於
          90年11月21日收受該紙銀行本票無誤。三、被告同意
          原告將訴外人陳真所有位於臺南縣仁德鄉○○段93地
          號土地（該筆土地現由財政部國有財產局擔任管理人
          ），地目：田，面積六八四．四平方公尺，於85年6
          月24 日以85年歸地字第００九七一四號收件，權利
          範圍全部，權利價值新臺幣柒拾萬元，權利存續期間
          82年1 月1日起至92年1月1日止之抵押權（證明書字
          號：０八五歸地字００二九七一號）塗銷。四、訴訟
          費用各自負擔。」（按並無載明其餘請求捨棄）。
        5.嗣被告基於稅務理由期其抵押債權額照「本金」、「
          利息」、「執行費」各項分別明載，90年12月5日申
          請更正和解筆錄錯誤處分，書記官90年12月7日之處
          分書更明示：「原告願於90年11月21日給付被告新臺
          幣壹佰陸拾萬零捌仟柒佰零貳元，以清償本件擔保債
          務，並當場交付華南銀行南都分行同額之銀行本票，
          票據號碼：AB0000000號，已為支付」。應更正為「
          原告願於90年11月21日給付被告新臺幣壹佰陸拾萬捌
          仟柒佰零貳元（其中：本金柒拾萬元、利息玖拾萬壹
          仟伍佰參拾壹元、執行費用柒仟壹佰柒拾壹元），以
          清償本件擔保債務，並當場交付華南銀行南都分行同
          額之銀行本票，票據號碼：AB0000000號為支付」。
          揆之更正後之和解筆錄內容，更具體明示原告係以銀
          行本票一次付清陳真所欠其抵押債務(1)本金70萬元；
          (2)利息；(3)執行費。原告完全未行使繼承自陳真對被
          告之本件普通債權。
        6.從而依民事訴訟法第400條第2項法旨相反解釋，原告
          主張抵銷之陳真對被告之本件普通債權根本未在「和
          解筆錄」範圍，直如主張「抵銷」之額未經裁判當無
          既判力，此觀前開法理當然解釋。
        7.申言之，假設不成立上開和解筆錄，而由法院判決理
          由敘明依法不准普通債權與抵押債權相互抵銷，則駁
          回之普通債權部分，當然可另行起訴，並無既判力問
          題，同法理，和解筆錄已明示不包括普通債權之抵銷
          ，而係以銀行支票付清，則原告亦當可再執上開普通
          債權另為本件起訴。
      (四)原告對被告所主張之債權，即如被告陳述部分（二）所
        指第至項部分，除第、、、、、、
        項有所爭執，其餘均不否認，准予抵銷。依其成立之時
        間先後，分述如下：
        1.就被告主張第債權部分：被告主張於76年5月為陳
          真收成綠豆之工資，原告否認之。
        2.就被告主張第債權部分：被告主張於76年5月被告
          之母姊陳昭及陳王恨為陳真收成綠豆，此部份應為陳
          昭、陳王恨與陳真之間之道德行為，並未說要給工資
          ，原告否認之。且被告在鈞院89年家訴字第18號塗銷
          抵押權事件，89年10月24日筆錄先後自陳「沒有證據
          」、「陳真有無僱我姐姐及母親幫忙收綠豆，這部分
          沒有證據，只是他種植的農地約二分半，所以不可能
          一個人做的完」，語意屬推測記明筆錄，卻要臥病在
          床之陳真承認，如此主張豈符依債務本旨提出清償。
        3.就被告主張第債權部分：被告主張79年6月曾以美
          金2,500元換成新臺幣交付陳真，原告同意其向國有
          財產局主張之本利共計145,283元，准被告扣抵。至
          於被告所提出計算書改算扣抵日，主張209,832元無
          據，曲解債務人已依債之本旨提出清償之法旨不足採
          。
        4.就被告主張第債權部分：被告主張陳真81年10月其
          子借給陳真美金1,000元，已向國有財產局要求償還
          本利53,430元准其扣抵，但被告計算書竟又改算扣抵
          日自起訴日起算，曲解債務人清償法旨及陳真受領遲
          延法旨，虛增為75,583元，故逾此部分無據。
        5.就被告主張第債權部分：被告主張84年1月陳真向
          被告之妹陳惠順借用120,000元，其如能提出其妹陳
          惠順債權轉讓之證明，原告即同意被告所函知陳真存
          證信函所示，已代為清償本利共135,700元，逾此部
          分無據。
        6.就被告主張第債權部分：被告主張84年1月陳真請
          求被告自日內瓦返國，應負擔機票云云，惟陳真生前
          曾說並無此事，因陳真根本不知被告電話、住址，不
          可能要他回來，並分擔醫療費。被告回國僅為看他自
          己母親而已，原告否認之。
        7.就被告主張第債權部分：原告部分同意被告請求給
          付陳真84年1月底住其家17個月，計值（本利）100,0
          70元。按被告主張陳真生前即84年1月底，因被告主
          張道義收容，住入被告及其親人家（房間面積六坪，
          鈞院89年家訴18號抵押權塗銷事件已履勘證實），共
          住17個月，主張每月應有2萬元之代價屬租金，原告
          否認為有償之租約，此稽之被告於上開塗銷抵押權事
          件，89年10月24日筆錄坦承「我們當初沒有訂租賃契
          約」，足證兩造無租賃關係，係道德收容，原告衡情
          同意補償每月5千元加上利息共計100,070元，准其抵
          銷，逾此部分被告多年來均不能舉證。
      (五)關於被告主張陳真遲延受領，被告依民法第238條無須
        支付利息，陳真拒絕清算表明原告對被告所負債未屆清
        償，雙方互負之債務不能抵銷云云，均屬曲解：
        1.按債務人非依債務本旨實行提出給付者，不生提出之
          效力，為民法第235條所明定。物之交付義務人所提
          出交付之物與契約訂定之內容不符者，不得謂為依債
          務本旨提出，自不生提出之效力，債權人拒絕受領，
          即不負遲延責任。最高法院31年上字2481號判例著有
          明文。若債務人僅提出給付之一部，除法律別有規定
          外，不得謂為依債務本旨之提出，自不生提出之效力
          ，債權人拒絕受領，即不負遲延責任（最高法院23年
          上字98號判例參照）。
        2.陳真定存之115萬4千7百元（即被告主張委任契約金
          額），被告既主張係陳真委任其提領，並於當日87年
          8月10日轉存其銀行帳戶生息，則其應依債務本旨清
          償本息法旨。
        3.被告存證信函知陳真催其清算，並不能代表已依債務
          本旨為清償，何況多年來迄今均主張應照其主張之債
          權項目、金額扣除才願償還，致訟爭迄今，但又坦承
          無租約而提不出陳真欠租金400,280元、其妹陳惠順
          債權轉讓憑證、自己及其母姊幫陳真收綠豆應付費之
          證據。從而其空口說要清償，僅在逃避刑責（例如擅
          將陳真錢出借、擅還惠順借款）並無依上述債務本旨
          提出清償。
        4.綜上可知，被告並無依債務本旨提出清償，陳真無受
          領遲延問題，是其誤將「要求清算」當受領。
    三、證據：提出本院89年家訴字第18號和解筆錄及更正處分
        書、吳明軒著中國民事訴訟法節錄影本、計算明細各1
        份為證。
  貳、反訴部分：
    一、聲明：(一)反訴原告之反訴駁回。(二)反訴訴訟費用由反訴
        原告負擔。
    二、陳述：
      (一)本件反訴原告之反訴理由：「其87年9月28日以臺南東
        寧路郵局211號存證信函通知陳真會算；88年7月7日通
        知遺產管理人清算；反訴被告迄至94年5月18日本訴起
        訴仍拒絕清算」，故依民法第229、231、233條規定，
        反訴被告自87年9月28日起，應負債務人遲延責任，故
        應給付其遲延利息250,459元云云。
      (二)惟查，民法第238條所謂：「債權人遲延受領，無須支
        付利息」係指債務人已依債務本旨提出清償，但被告迄
        未依債務本旨提出清償，且誤將「要求清算」當成「依
        債務本旨提出清償」。反訴原告所主張之「遲延利息」
        早已在反訴被告之本訴起訴狀自動主張依法抵銷，而扣
        除在先（反訴原告87年8月10日提領定存應起算本件利
        息在先，其主張87年9月28日存證信通知陳真起算利息
        在後，原告已從寬計息扣抵）。
      (三)反訴原告又稱87年9月28日通知陳真存證信及鈞院89年
        10 月24日審理時，主張扣除後願償還餘額。惟：
        1.按抵銷乃二人互負債務，而其給付種類相同，並均屆
          清償期，以一方意思表示使雙方之債務歸於消滅之單
          獨行為，當事人之一方向他方行使抵銷權時，其相互
          間債之關係溯及最初得為抵銷時，按照抵銷數額而消
          滅」，民法第334條第1項、335條第1項定有明文。
        2.依上述法旨所示，兩造各自所欠均屬金錢債務，反訴
          原告自其在存證信函自承之87年8月10日領取陳真定
          期存款共計1,154,700元，改存其自己帳戶之日後，
          其87年9月28日通知陳真之存證信函之日，即屬「最
          初得為抵銷時」之時日。
        3.尤其反訴原告在鈞院89年度家訴字第18號塗銷抵押權
          事件89年10月24日筆錄更自陳「對於領取陳真定存15
          4,700元我不否認，抵銷後的餘額我願意返還原告」
          ，反訴被告均已自動依上開法旨抵銷扣除，剩下債權
          始主張被告應自87年8月10日提領陳真存款日應付利
          息。故反訴原告不得再主張反訴利息。
        4.茲竟不顧上述民法「溯及最初得為抵銷時按抵銷數額
          而消滅」，更違背反訴原告於上開筆錄所已主張之抵
          銷意思表示，而提起本件反訴利息。從而其主張本部
          分依民法229、231、233條請求，已無意義。
    三、證據：同本訴部分。
乙、被告方面：
  壹、本訴部分：
    一、聲明：(一)原告之訴駁回。(二)訴訟費用由原告負擔。
    二、陳述：
      (一)原告甲○○於鈞院89年家訴字第18號塗銷抵押權登記事
        件時，即以系爭普通債權抵銷抵押債權，業於90年11月
        21 日成立訴訟上和解。而鈞院於94年9月19日以民溫字
        第0940095405號函確認前開事件全案請求事項或其訴訟
        標的，自和解成立之日起，業經確定。按請求事項或訴
        訟標的為和解筆錄之效力所及者，原告之訴，法院應以
        裁定駁回之，民事訴訟法第380條第1項與第249條第1項
        但書第7款定有明文。本件原告之訴係就89年家訴字第
        18號普通債權部分於全案訴訟上和解成立後，重複起訴
        ，不因和解筆錄未曾記載「兩造其餘請求捨棄」，即認
        和解筆錄之效力不及於普通之債，依前開規定，自應裁
        定駁回。
      (二)被告雖不否認曾收取陳真之定期存款1,154,700元，惟
        陳真生前尚積欠被告債務經原告繼承，被告自得主張抵
        銷，茲臚列如下：
        87年8月8日被告代墊陳真住臺南醫院看護費11,000元
          。
        87年8月8日給付陳真現金1,000元。
        87年8月8日尿布、肥皂、內衣1,345元。
        84年1月陳真向被告之妹陳惠順借用120,000元。此部
          份已經陳惠順讓與債權。又按債權之讓與，祇須讓與
          人或受讓人通知債務人即生效力，不以經債務人之同
          意為生效要件，民法第297條第1項定有明文。訴外人
          陳惠順前曾以對反訴被告之債權讓與其兄即反訴原告
          乙○○，反訴原告已在前訴即89年家訴字第18號案及
          本件中一再以債權讓與之事實通知反訴被告，惟反訴
          被告一再否認債權讓與之效力，主張反訴原告並非受
          讓債權之債權人，顯然意在拒絕清償。根據訴外人陳
          真於87年10月3日之存證信函，同意本金加複利百分
          之6點5返還，計算至陳惠順94年11月15日親自到庭通
          知債權讓與止，債權本利合計共238,677元。
        被告於76年6月以美金2,500元換成新臺幣交付陳真，
          本利折合新臺幣209,832元。
        被告其子陳浩澤於81年10月借給陳真美金1,000元，
          要求本利和約新臺幣75,583元。
        陳真於68年5月30日向被告「其姐」借新臺幣2,500元
          ，應償還其姐本利和10,064元。
        陳真生前於68年6、7月間在被告其姐陳昭家吃飯1個
          半月，應返還4,500元。
        84年1月陳真胃病出院後住在被告所有土地上之農舍
          ，其生活照護費用及土地租金合計本利和400,280元
          。
        84年1月陳真胃病住院期間，請被告自瑞士回國，機
          票費用30,000元。被告護照得證明被告當時曾經回國
          。
        76年5月被告本人為陳真收成綠豆12天，工資合計14,
          400元。
        76年5月被告其姐陳昭及其母陳王恨為陳真收成綠豆
          10 天，工資合計10,000元。
        78、80年間陳真委被告代辦畸零地合併使用，當時每
          件代書收費40,000元，因被告自辦僅收費14,000元。
        82年雨季被告幫陳真清理住處破瓦，每日工資1,200
          元，陳真欠其2,400元。
        85年陳真請被告到新化辦理房屋稅事宜，來回3次代
          價1,000元。
        84年陳真利用被告回國，請其搬廢棄水泥鑄造物一天
          ，工資1,200元。
        被告84年曾代墊陳真住院看護費66,000元，陳真已還
          本金，惟其利息3,190元未付。
        陳真請被告到新營環保署報案，來回四次花費兩天，
          每天工資1,200元，應付工資2,400元。
        陳真於87年5、6月間，請被告到歸仁地政事務所申請
          地籍圖八次，應付工資2,000元。
        86年洪水後，陳真請被告移動土地上鐵浮桶，應付工
          資500元。
        陳真於84年請被告到麻豆買韭菜頭來回二次，應付車
          資500元。
        陳真請被告到仁德申領殘障手冊，應付工資250元。
        87年5月陳真請被告到臺南買白菜種子，應付工資、
          車資200元。
        被告87年8月8日送陳真到省立臺南醫院急診室工資
          2,000元、紅包5,000元，共計7,000元。
      (三)本件抵銷基準日應為原告起訴日即94年5月18日：
        1.依民法第229條之2之規定，給付無確定期限者，債務
          人於債權人得請求給付時，經其催告而未為給付，自
          受催告時起，負遲延責任。準此，被告於87年9月28
          日以存證信函催告陳真結算雙方債權債務，要將餘款
          返還，然而陳真迄至死亡拒絕結算，被告乃再於88年
          7月7日通知遺產管理人國有財產局結算，該局亦拒絕
          之，另原告至94年5月18日本訴起訴時，同樣拒絕結
          算。從而，自87年9月28日起至94年5月18日止，原告
          應負債務人遲延責任，其因遲延致無抵銷適狀，不得
          以抵銷解免債務人之遲延責任，因而此段時間內，被
          告之債權效力既仍存在，依民法第233條之規定，被
          告自得請求原告給付遲延利息。此係就被告對原告之
          債權部分言。
        2.依民法第235條，債務人非依債務本旨實行提出給付
          者，不生提出之效力，但債權人預示拒絕受領之意思
          ，或給付兼須債權人之行為者，債務人得以準備給付
          之事情，通知債權人以代提出；又依民法第234條，
          債權人對於已提出之給付拒絕受領或不能受領者，自
          提出時起，負遲延責任。準此，被告既於87年9月28
          日、88年7月7日分別通知陳真及其遺產管理人，結算
          雙方債權債務，準備返還餘款，惟渠等均拒絕結算，
          原告於取得繼承人之地位後迄至起訴時亦同。是被告
          既已通知雙方結算，已符民法第235條依債務本旨提
          出給付之要件，而原告等拒絕結算，依民法第234、2
          38條之規定，自87年9月28日被告通知時起，應負債
          權人遲延責任，被告自無須支付利息。此係就被告對
          原告之債務部分言。
        3.承上，抵銷係債之消滅原因，惟必已具備抵銷適狀之
          要件，並經抵銷權人為抵銷之意思表示始生效力。查
          本件雙方互負債務，已如前述，雖經被告催告，原告
          等仍拒絕結算債務，依民法第229條之2與第233條之
          規定，不得以抵銷解免其債務人遲延責任，被告之債
          權效力依然存在，得請求遲延利息；而原告既負有債
          務人遲延責任，其債務自非已屆清償期，不合抵銷適
          狀，依民法第234條之規定，不得主張抵銷。又原告
          拒不結算其債權，依民法第234條、235條、238條之
          規定，應負債權人遲延責任，被告之債務無須給付利
          息，原告亦不得主張抵銷。
        4.抵銷自債權方面觀察，係相互受領他方之債權，自債
          務方面觀察，為相互給付各自之債務，從而若有一方
          拒絕受領他方之債權，或拒絕給付自己之債務，均不
          合抵銷適狀，其抵銷不生效力。依民法第229條之2規
          定，原告既以訴狀請求清償債務，自係結算雙方債權
          債務的意思表示，故抵銷適狀於原告起訴之日具備，
          該日始為本件抵銷之基準日。本件被告一再催告，而
          原告一再拒絕結算，如若抵銷得以溯及生效，將使原
          告解免其債務人遲延責任，亦使被告喪失債權人遲延
          中債務人無須給付利息之利益，顯有違誠信及衡平原
          則，故本件抵銷基準日應為原告起訴日即94年5月18
          日。
    三、證據：提出聲請狀影本、本院南院慶民溫字第09400354
        05號函、對國有財產局陳報債權函、89年家訴字第18號
        起訴狀、入出國日期證明書各1份為證。
  貳、反訴部分：
    一、聲明：(一)反訴被告應給付反訴原告遲延利息新臺幣250,
        459元，另加付至清償日止，以年利百分之5計算之法定
        利息。(二)反訴訴訟費用由反訴被告負擔。
    二、陳述：反訴原告於87年9月28日、88年7月7日分別通知
        陳真本人及其遺產管理人結算雙方債權債務關係，均遭
        拒絕，至94年5月18日反訴被告起訴時，其仍拒絕結算
        ，從而雙方之債務無從抵銷等情，已如反訴原告於本訴
        之陳述。是則反訴被告自87年9月28日起應對反訴原告
        給付遲延利息，以前開債權第7項至第24項為基礎，遲
        延利息計250,459元，加總前開債權1,290,561元，扣除
        反訴原告前曾收取陳真之定期存款1,154,700元，反訴
        被告尚應給付135,861元。
    三、證據：同本訴部分。
丙、本院依職權調閱本院90年度聲字第166號、89年度家訴字第
    18號案卷。
    理  由
甲、本訴部分：
  壹、原告起訴主張：被告乙○○與原告之被繼承人即養父陳真
      為親屬關係。緣87年8月10日被告在養父陳真生病住臺南
      醫院時，被告自稱受陳真住院需領款零用之委任，而於87
      年8月10日領取陳真存臺南企銀永康分行共計1,154,700元
      ，改存被告銀行帳戶迄未償還，嗣陳真逝世，原告繼承陳
      真對被告之債權後，自得依委任關係請求被告交付自領款
      日所收取之上述金錢，並將該提領款轉入其銀行帳戶生息
      ，顯屬為其自己生息利益，原告自得依民法第542條規定
      ，請求被告給付自87年8月10日提領陳真定存後改存入被
      告自己之銀行帳戶，為其自己利益生息起至清償日止之法
      定利息等語。
  貳、被告則以：原告甲○○於鈞院89年家訴字第18號塗銷抵押
      權登記事件時，即以系爭普通債權抵銷抵押債權，業成立
      訴訟上和解。本件原告之訴係就89年家訴字第18號普通債
      權部分於全案訴訟上和解成立後，重複起訴，自應裁定駁
      回。被告雖不否認曾收取陳真之定期存款1,154,700元，
      惟陳真生前尚積欠被告債務經原告繼承，被告自得主張抵
      銷。
      本件被告一再催告，而原告一再拒絕結算，如若抵銷得以
      溯及生效，將使原告解免其債務人遲延責任，亦使被告喪
      失債權人遲延中債務人無須給付利息之利益，顯有違誠信
      及衡平原則，故本件抵銷基準日應為原告起訴日即94年5
      月18日等語置辯。
  參、兩造不爭執之事實：
    一、被告於87年8月10日領取訴外人陳真存於臺南企銀永康
        分行之存款共計新臺幣1,154,700元後，存於被告之銀
        行帳戶。
    二、訴外人陳真於88年1月12日死亡，原告係訴外人陳真之
        唯一繼承人。
    三、被告曾於87年9月28日以存證信函，催告陳真結算雙方
        債權債務，陳真死亡後，被告乃再於88年7月7日通知遺
        產管理人國有財產局結算。
    四、本訴部分被告主張債權第至項部分，其中第
        項債權，雖被
        告就債權存在未能舉證，惟原告願不爭執抵銷之金額如
        下：
        87年8月8日被告代墊陳真住臺南醫院看護費11,000元
          。
        87年8月8日給付陳真現金1,000元。
        87年8月8日尿布、肥皂、內衣1,345元。
        84年1月陳真向被告之妹陳惠順借用120,000元，利息
          為15,700元。此部份已經訴外人陳惠順讓與債權與被
          告。
        被告於76年6月以美金2,500元換成新臺幣交付陳真，
          本利折合新臺幣145,283元。
        被告之子陳浩澤於81年10月借給陳真美金1,000元，
          要求本利和新臺幣53,430元。
        陳真於68年5月30日向被告之姐陳昭借2,500元，應償
          還陳昭本利和10,126元。此部份已經訴外人陳昭讓與
          債權與被告。
        陳真生前於68年6、7月間在被告之姐陳昭家吃飯1個
          半月，應返還4,500元。此部份已經訴外人陳昭讓與
          債權與被告。
        84年1月陳真胃病出院後住在被告所有土地上之農舍
          ，其生活照護費用及土地租金合計本利和100,070元
          。
        78、80年間陳真委被告代辦畸零地合併使用，當時每
          件代書收費40,000元，因被告自辦僅收費14,000元。
        82年雨季被告幫陳真清理住處破瓦，每日工資1,200
          元，陳真欠其2,400元。
        85年陳真請被告到新化辦理房屋稅事宜，來回3次代
          價1,000元。
        84年陳真利用被告回國，請其搬廢棄水泥鑄造物一天
          ，工資1,200元。
        被告84年曾代墊陳真住院看護費66,000元，陳真已還
          本金，惟其利息3,190元未付。
        陳真請被告到新營環保署報案，來回四次花費兩天，
          每天工資1,200元，應付工資2,400元。
        陳真於87年5、6月間，請被告到歸仁地政事務所申請
          地籍圖八次，應付工資2,000元。
        86年洪水後，陳真請被告移動土地上鐵浮桶，應付工
          資500元。
        陳真於84年請被告到麻豆買韭菜頭來回二次，應付車
          資500元。
        陳真請被告到仁德申領殘障手冊，應付工資250元。
        87年5月陳真請被告到臺南買白菜種子，應付工資、
          車資200元。
        被告87年8月8日送陳真到省立臺南醫院急診室工資2,
          000元、紅包5,000元，共計7,000元。
    五、訴外人陳真曾於87年10月3日以存證信函，通知被告同
        意扣除下列債權後，被告應返還剩餘款項：
        87年8月8日被告代墊陳真住臺南醫院看護費11,000元
          。
        87年8月8日給付陳真現金1,000元。
        87年8月8日尿布、肥皂、內衣1,345元。
        84年1月陳真向被告之妹陳惠順借用120,000元，利息
          為15,700元。
        陳真於68年5月30日向被告之姐陳昭借2,500元，應償
          還陳昭本利和10,126元。
        陳真生前於68年6、7月間在被告之姐陳昭家吃飯1個
          半月，應返還4,500元。
        84年1月陳真胃病出院後住在被告所有土地上之農舍
          ，其生活照護費用及土地租金合計本利和100,070元
          。
        被告87年8月8日送陳真到省立臺南醫院急診室工資2,
          000元、紅包5,000元，共計7,000元。
  肆、兩造之爭執者為：一、原告本案之請求，是否為本院89年
      度家訴字第18號和解效力範圍所及？二、被告抗辯第至
      項債權抵銷之效力為何？茲分述如下：
    一、按和解成立者，與確定判決有同一之效力。除別有規定
        外，確定之終局判決就經裁判之訴訟標的，有既判力。
        主張抵銷之請求，其成立與否經裁判者，以主張抵銷之
        額為限，有既判力。民事訴訟法第380條、第400條第1
        項、第2項分別定有明文。主張抵銷之對待請求，其成
        立與否經裁判者，以主張抵銷之額為限，不得更行主張
        ，固為民事訴訟法第400條第2項所明定，然此種抵銷所
        生之既判力，須就其主張抵銷之額經實質的裁判始能發
        生，倘其對待請求不合抵銷之條件時，其對待請求之成
        立與否既未經裁判，自無既判力可言。最高法院75年度
        臺上字第2204號判決可資參照。經查：
      (一)本件原告前於89年2月18日以本院89年家訴字第18號起
        訴聲明「原告於給付被告新臺幣（下同）五十四萬二千
        一百零七元之同時，被告應就原告之被繼承人陳真所有
        坐落臺南縣仁德鄉○○段地號93號，地目田，面積六八
        四平方公尺，於民國85年6月24日所設定權利價值新臺
        幣七十萬元之抵押權登記予以塗銷。」，並主張被告曾
        領取訴外人陳真之定期存款新臺幣1,154,700元，原告
        為訴外人陳真之唯一繼承人，本於繼承關係就此筆定期
        存款其得請求被告返還，爰以此本件存款債權抵銷被告
        於仁德鄉○○段93地號土地上（下稱系爭土地）設定之
        抵押權所擔保之債權等語，惟被告雖自認曾領取陳真此
        筆存款，但主張其對陳真同時有抵押債權及普通債權存
        在，不同意抵銷，並經臺灣高等法院臺南分院90年度抗
        字第287號裁定認因兩者清償期及性質不同，不能抵銷
        確定。嗣兩造成立訴訟上和解，依90年11月21日和解筆
        錄內容所示：原告係給付被告1,608,702元，以清償該
        件70萬元之擔保債務，原告並業已當場交付被告同額本
        票，而被告亦同意原告塗銷系爭土地上之權利價值
        700,000元之抵押權；本件另於90年12月7日更正處分書
        ，載明「本金柒拾萬元、利息玖拾萬壹仟伍佰參拾壹元
        、執行費用柒仟壹佰柒拾壹元」，上開和解金額，亦係
        被告以抵押債權70萬元，並依年息百分之9.75計算複利
        共901, 531元，並加計執行費用7,171元等情，業經調
        閱本院89年度南家調字第4號、89年度家訴字第18號案
        卷核閱無訛。
      (二)按訴訟上之和解係指在訴訟繫屬中以終止爭執並終結訴
        訟為目的之當事人間之合意，故必須就本案訴訟標的為
        之，而欲探求和解時原告所拋棄之請求其範圍為何，除
        當事人另有特別之表示外，通常僅應就該訴訟事件原告
        所為之請求予以觀察，最高法院84年度臺上字第834號
        判決即本此旨。本院89年度家調字第18號事件依前開和
        解筆錄及處分書所載，兩造於前案中之和解條件係原告
        另行清償訴外人陳真所欠被告之擔保債務後，被告即同
        意塗銷該系爭土地之抵押權設定，而就訴外人陳真所積
        欠被告之普通債務，及被告領取陳真存款部分之本件債
        務，於和解條件均未述及，參以前開最高法院判決意旨
        ，於和解筆錄中雙方既未有特別之表示，表明放棄其餘
        請求以求和解成立，而原告於前案起訴之目的係為塗銷
        該系爭地號土地之抵押權，原告既另行清償該筆擔保債
        務，兩造於和解後並已塗銷系爭土地抵押權登記，實無
        拋棄其他對被告之債權請求之理。綜上，原告雖曾於本
        院89年度家調字第18號事件中，就本件請求之債權，主
        張與被告系爭土地之抵押債權抵銷，惟原告主張抵銷之
        額既未經實質的裁判，況與被告抵押債權亦不合抵銷之
        條件，其對待請求之成立與否既未經裁判，揆諸首揭說
        明，自無既判力可言。
    二、按二人互負債務，而其給付種類相同，並均屆清償期者
        ，各得以其債務，與他方之債務，互為抵銷。抵銷，應
        以意思表示，向他方為之。其相互間債之關係，溯及最
        初得為抵銷時，按照抵銷數額而消滅。民法第334條第1
        項前段，第335條第1項分別定有明文。經查：
      (一)本件被告抗辯認其本於委任關係於87年8月10日領取訴
        外人陳真於臺南企銀永康分行1,154,700元，而訴外人
        陳真既於87年10月3日以存證信函通知被告，表示同意
        扣除第項債權後，被告應返還剩餘款
        項，該存證信函並於87年10月7日經被告收受，即應認
        訴外人陳真有終止與被告間委任關係之真意，則被告與
        訴外人陳真之委任關係既已終止，從而依民法第541條
        第1項、第542條之規定，被告即負有事務計算之義務，
        而應將處理委任事務所收取之金錢，交付於委任人，本
        件委任人陳真業已死亡，被告即應將應返還之金錢，交
        付訴外人陳真之繼承人即本件原告，此之交付，因法律
        未特定其時期，故屬未定期之債務，從而依民法第315
        條規定，債權人均得隨時請求清償，債務人亦得隨時為
        清償。至被告抗辯請求抵銷前述第至項債權部分，
        其中第項
        之債權，均為未定清償期之債權，該債權額復為原告所
        不爭執，從而兩造既互負債務，而其給付種類均為金錢
        債權，並均屆清償期，從而，兩造各得以其債務，與他
        方之債務，互為抵銷。
      (二)按當事人主張有利於己之事實者，就其事實有舉證之責
        任，民事訴訟法第277條前段定有明文。又同法第400條
        第2項對經裁判之抵銷數額，復明定有既判力，則主張
        抵銷之當事人就其主張抵銷之債權及數額確實存在之事
        實自負有舉證責任。最高法院88年度臺上字第3398號判
        決可資參照。本件被告抗辯請求抵銷前述第至項債
        權部分，其中第項之債權之存否，及第項逾
        15,700元利息債權部分，為原告所否認，依法自應就對
        原告有前開債權存在負舉證責任。經查：
        1.被告固主張抵銷之債權第項關於84年1月陳真胃病
          出院後住在被告所有土地上之農舍，其生活照護費用
          及土地租金合計本利和400,280元、第項76年5月被
          告本人為陳真收成綠豆12天，工資合計14, 400 元及
          第項76年5月被告「其姐」及「其母」為陳真收成
          綠豆10天，工資合計10,000元云云，惟就此部分之租
          金債權及僱佣報酬債權存在與否及金額多少，均未能
          舉證以實其說，惟原告既同意抵銷其中100,070元，
          從而被告逾此範圍主張抵銷，即屬無據。
        2.被告主張第項84年1月陳真胃病住院期間，請被告
          告自瑞士回國，機票費用30,000元乙節，固提出護照
          證明被告當時曾經回國，惟就是否確因訴外人陳真之
          請求，始回國處理事務及所支出金錢之多寡，究未能
          舉證以實其說，從而其主張此部分債權抵銷云云，亦
          難謂有理由。
      (三)參諸上述，被告就所應返還原告上開債務，以被告抗辯
        其中第項
        之債權抵銷扣除而應返還之金額合計為657,606元（1,1
        54,700－11,000－1,000－1,345－135,700－145,283－
        53,430－10,126－4,500－100,070－14,000－2,400 －
        1,000－1,200－3,190－2,400－2,000－000－000－000
        －000 －0,000＝657,606）亦即被告尚應返還原告之金
        額為657,606元。
  伍、末按給付有確定期限者，債務人自期限屆滿時起，負遲延
      責任。給付無確定期限者，債務人於債權人得請求給付時
      ，經其催告而未為給付，自受催告時起，負遲延責任；遲
      延之債務，以支付金錢為標的者，債權人得請求依法定利
      率計算之遲延利息。但約定利率較高者，仍從其約定利率
      ；應付利息之債務，其利率未經約定，亦無法律可據者，
      週年利率為百分之五，民法第229條第1項、第2項、第233
      條第1項及第203條分別定有明文。本件原告得請求被告給
      付之前開金額，並未據原告主張定有給付之期限，惟訴外
      人陳真曾於87年10月3日以存證信函，催告被告結算雙方
      債權債務，被告並於87年10月7日收受上開存證信函。則
      原告請求自上開存證信函送達之翌日起即87年10月8日起
      ，按週年利率百分之五計算之利息，自非法所不許，逾此
      部分利息之請求，則屬無據，應予駁回。
  陸、綜上所述，原告依據終止委任關係之法律關係，請求被告
      給付657,606元，及自87年10月8日起至清償日止，按年息
      百分之五計算之利息，為有理由，應予准許，逾此部分，
      則無理由，應予駁回。
  柒、原告陳明願供擔保，聲請宣告假執行，經核原告勝訴部分
      ，合於法律規定，爰酌定相當之擔保金額宣告之；至原告
      其餘假執行之聲請，因訴之駁回而失所依據，不予准許。
乙、反訴部分：
  壹、反訴原告提起反訴主張：反訴原告曾通知陳真本人及其遺
      產管理人結算雙方債權債務關係，均遭拒絕，至反訴被告
      起訴時，其仍拒絕結算，從而雙方之債務無從抵銷。是則
      反訴被告自87年9月28日起，對反訴原告給付第項至第
      項債權之按百分之六點五計算複利之遲延利息計250,45
      9元等語。反訴被告則辯稱：兩造各自所欠均屬金錢債務
      ，反訴原告自其在存證信自承87年8月10日領取陳真定期
      存款共計1,154,700元，改存其自己帳戶之日後，其87年9
      月28日通知陳真之存證信函之日，即屬最初得為抵銷時之
      時日。尤其反訴原告在鈞院89年度家訴字第18號塗銷抵押
      權事件自陳「領取陳真定存1,154,700元，抵銷後的餘額
      願意返還原告」，反訴被告均已自動依上開法旨抵銷扣除
      ，剩下債權始主張被告應自87年8月10日提領陳真存款日
      應付利息。故反訴原告不得再主張反訴利息云云。
  貳、按抵銷為消滅債務之單獨行為，只須與民法第334條所定
      之要件相符，一經向他方為此意思表示即生消滅債務之效
      果，原不待對方之表示同意。其性質為形成權之一種，為
      抵銷時既不須相對人之協助，亦無經法院裁判之必要。抵
      銷，應就兩造債務相當額，溯及宜為抵銷時生其效力者，
      係使得為抵銷之債務，於宜為抵銷時消滅，此後即不生計
      算利息之問題。最高法院50年臺上字第291號、47年臺上
      字第355號、18年上字第316號等判例可資參照。
    一、本件被告於87年8月10日領取訴外人陳真存於臺南企銀
        永康分行之存款共計新臺幣1,154,700元後，被告曾於
        87年9月28日以存證信函，催告陳真結算雙方債權債務
        ，訴外人陳真嗣於87年10月3日以存證信函通知被告同
        意扣除下列債權：87年8月8日被告代墊陳真住臺南醫
        院看護費11,000元。87年8月8日給付陳真現金1,000
        元。87年8月8日尿布、肥皂、內衣1,345元。84年1
        月陳真向被告之妹陳惠順借用120,000元，利息為15,70
        0元。此部份已經訴外人陳惠順讓與債權與被告。陳
        真於68年5月30日向被告之姐陳昭借2,500元，應償還陳
        昭本利和10,126元。此部份已經訴外人陳昭讓與債權與
        被告。陳真生前於68年6、7月間在被告之姐陳昭家吃
        飯1個半月，應返還4,500元。此部份已經訴外人陳昭讓
        與債權與被告。被告87年8月8日送陳真到省立臺南醫
        院急診室工資2,000元、紅包5,000元，共計7,000元後
        ，請被告返還剩餘款項與訴外人陳真乙節，有被告及訴
        外人陳真存證信函各一紙在卷可稽，訴外人陳真既已向
        被告為抵銷之意思表示，即生消滅債務之效果，依據上
        開最高法院判例之見解，於兩造債務相當額範圍內，溯
        及宜為抵銷時發生其效力，係使得為抵銷之債務，於宜
        為抵銷時消滅，此後即不生計算利息之問題。從而反訴
        原告請求第項、第項、第項債權之遲延利息，即
        屬無據。
    二、至反訴原告主張第項至第項遲延利息部分，反訴原
        告終未能舉證證明該等債權確係存在、債權數額及兩造
        約定之利率為何？從而反訴原告請求第項至第項債
        權之遲延利息，亦無理由。
    三、從而，被告提起反訴並聲明請求原告給付遲延利息250,
        459元及自反訴起訴狀繕本送達翌日起，至清償日止，
        按週年利率百分之5計算之利息云云，即無理由，應予
        駁回。
丙、本件本訴或反訴部分判決基礎均已臻明確，兩造間其餘爭點
    及攻擊防禦方法與訴訟資料經本院審酌後，核與判決不生影
    響，無逐一論列之必要，併此敘明。
丁、結論：本件原告之訴為一部有理由，一部無理由，反訴原告
    之訴為無理由，依民事訴訟法第79條、第78條、第390條第2
    項，判決如主文。
中　　華　　民　　國　　94　　年　　11　　月　　29　　日
                  民事第三庭    法　官　黃莉莉
以上正本係照原本作成
如對本判決上訴，須於判決送達後20日內向本院提出上訴狀
中　　華　　民　　國　　94　　年　　11　　月　　29　　日
                                書記官　陳美萍
